臺灣臺南地方法院民事裁定
109年度消債再聲免字第7號
聲  請  人
即  債務人  方素珍
代  理  人  呂承育律師（法扶律師）
債  權  人  滙誠第一資產管理股份有限公司

法定代理人  莊仲沼


債  權  人  滙誠第二資產管理股份有限公司

法定代理人  莊仲沼


債  權  人  國泰世華商業銀行股份有限公司

法定代理人  郭明鑒
代  理  人  蔡政宏
債  權  人  中國信託商業銀行股份有限公司

法定代理人  利明献


債  權  人  花旗(台灣)商業銀行股份有限公司

法定代理人  莫兆鴻
代  理  人  陳正欽


債  權  人  玉山商業銀行股份有限公司

法定代理人  黃男州
代  理  人  賴曉秋
            朱逸君
債  權  人  金陽信資產管理股份有限公司

法定代理人  林志亮
代  理  人  陳信華
債  權  人  台新國際商業銀行股份有限公司

法定代理人  吳東亮


債  權  人  萬榮行銷股份有限公司

法定代理人  許勝發


債  權  人  板信商業銀行股份有限公司

法定代理人  張明道
債  權  人  遠東國際商業銀行股份有限公司

法定代理人  周添財


債  權  人  永豐商業銀行股份有限公司

法定代理人  陳嘉賢
代  理  人  呂亮毅
債  權  人  良京實業股份有限公司

法定代理人  平川秀一郎



上列當事人聲請消費者債務清理事件，本院裁定如下：
    主  文
聲請人方素珍應予免責。
    理  由
一、按「法院為終止或終結清算程序之裁定確定後，除別有規定
    外，應以裁定免除債務人之債務」，消費者債務清理條例（
    下稱消債條例）第132條定有明文。次按「債務人有下列各
    款情形之一者，法院應為不免責之裁定。但債務人證明經普
    通債權人全體同意者，不在此限：一、於七年內曾依破產法
    或本條例規定受免責。二、故意隱匿、毀損應屬清算財團之
    財產，或為其他不利於債權人之處分，致債權人受有損害。
    三、捏造債務或承認不真實之債務。四、聲請清算前二年內
    ，因消費奢侈商品或服務、賭博或其他投機行為，所負債務
    之總額逾聲請清算時無擔保及無優先權債務之半數，而生開
    始清算之原因。五、於清算聲請前一年內，已有清算之原因
    ，而隱瞞其事實，使他人與之為交易致生損害。六、明知已
    有清算原因之事實，非基於本人之義務，而以特別利於債權
    人中之一人或數人為目的，提供擔保或消滅債務。七、隱匿
    、毀棄、偽造或變造帳簿或其他會計文件之全部或一部，致
    其財產之狀況不真確。八、故意於財產及收入狀況說明書為
    不實之記載，或有其他故意違反本條例所定義務之行為，致
    債權人受有損害，或重大延滯程序」、「本條例中華民國一
    百零七年十一月三十日修正之條文施行前，消費者依第一百
    三十四條第二款、第四款或第八款規定受不免責裁定者，得
    於修正條文施行之日起二年內，為免責之聲請」，民國107
    年12月26日修正公布之消債條例第134條、第156條第3項亦
    分別有明文（按：消債條例第134條、第156條公布並施行後
    ，先後於101年1月4日、107年12月26日修正，因本件涉及修
    正前、後之消債條例第134條、第156條規定如何適用之問題
    ，有詳細區分歷次修正之消債條例第134條、第156條規定之
    必要，以下就最初公布並施行、101年1月4日修正、107年12
    月26日修正之消債條例第134條，分別稱為97年消債條例第1
    34條、101年消債條例第134條、107年消債條例第134條；就
    最初公布並施行、101年1月4日修正、107年12月26日修正之
    消債條例第156條，分別稱為97年消債條例第156條、101年
    消債條例第156條、107年消債條例第156條）。
二、再按債務人前經法院依97年消債條例第134條第2款、第4款
    或第8款規定，或依101年消債條例第134條第2款、第4款或
    第8款規定，為不免責之裁定確定；嗣於法院原先所認定債
    務人符合之不免責事由修正後，依107年消債條例第156條第
    3項規定為免責之聲請時，法院僅能審酌債務人是否已不符
    合法院原先認定，嗣經修正之不免責事由。否則，將使債務
    人經濟生活重建之預期產生不穩定狀況，與消債條例鼓勵債
    務人經濟復甦之意旨不符（臺灣高等法院暨所屬法院101年
    法律座談會民事類提案第56號研討結果多數說，及101年第5
    期民事業務研究會第8號法律問題，司法院民事廳消債條例
    法律問題研審小組對於101年消債條例第156條第2項規定所
    為解釋之意旨參照）。
三、本件聲請意旨略以：聲請人前經本院於99年11月16日以99年
    度消債聲字第35號民事裁定，以聲請人於92年8月至93年5月
    間持信用卡密集預借現金及消費，認定聲請人有97年消債條
    例第134條4款所定事由而裁定不免責並確定在案。然聲請人
    係於97年12月9日聲請更生，嗣裁定轉為清算程序，依消債
    條例第78條第1項規定，應將聲請更生期日視為聲請清算期
    日，而原裁定所認定聲請人奢侈消費行為之時點，係發生於
    00年至93年間，卷內復查無聲請人於聲請更生前2年內，有1
    07年消債條例第134條第4款所定不免責之事由，爰依107年
    消債條例第156條第3項規定，聲請准予免責等語。
五、本院依消債條例第136條規定，通知各債權人陳述意見，茲
    據：
　㈠滙誠第一資產管理股份有限公司：無聲請人於95年10月至97
    年11月間之消費明細可資提供，請依法審酌聲請人是否符合
    消債條例第134條第4款不免責之事由。
　㈡滙誠第二資產管理股份有限公司：無聲請人於95年10月至97
    年11月間之消費明細可供陳報，請依法審酌聲請人是否符合
    消債條例第134條第4款不免責之事由。
　㈢國泰世華商業銀行股份有限公司（下稱國泰世華銀行）：聲
    請人前經法院為不免責裁定之時間係於101年消債條例第156
    條修正施行前，故聲請人應於101年消債條例第156條第2項
    規定之法定期限內，即於103年1月6日前向法院為聲請，本
    件顯已逾時聲請，而不符消債條例第156條第2項及第3項之
    規定，法院應為不免責之裁定。
　㈣中國信託商業銀行股份有限公司（下稱中信銀行）：不同意
    聲請人免責；又消債條例第142條，僅規定法院得依債務人
    之聲請裁定免責，並非當然應裁定免責，請斟酌聲請人不免
    責事由之情節、債權人受償情形及其他一切情狀為准駁，且
    聲請人前經本院以99年度消債聲字第35號民事裁定諭知不免
    責後，僅償還79,530元，尚未清償全部債務，請求法院裁定
    不免責。另查無聲請人於95年10月至97年11月間之消費明細
    。
　㈤花旗(台灣)商業銀行股份有限公司：查無聲請人之信用卡消
    費明細，另聲請人目前年僅46歲，至法定退休年齡尚有約19
    年可工作之時間，當竭力清償債務，以防止消債條例遭受濫
    用，阻礙社會經濟健全及影響債權人公平受償之機會，請求
    法院裁定不免責。
　㈥玉山商業銀行股份有限公司（下稱玉山銀行）：不同意聲請
    人免責；請詳查聲請人有無消債條例第133條、第134條不免
    責事由。另無聲請人於95年10月至97年11月間之消費明細供
    參。
　㈦金陽信資產管理股份有限公司（下稱金陽信資產公司）：不
    同意聲請人免責。債權人於聲請人受不免責裁定確定迄今，
    未受償分毫，請法院審酌消債條例第142條之規定。
　㈧台新國際商業銀行股份有限公司：聲請人所申辦之信用卡業
    於94年2月22日轉為呆帳，故無95年10月至97年11月間之信
    用卡明細可資提供。
　㈨萬榮行銷股份有限公司：聲請人於95年10月至97年11月間無
    消費明細，請法院依法裁定聲請人是否免責。
　㈩板信商業銀行股份有限公司：未具狀表示意見。
　遠東國際商業銀行股份有限公司（下稱遠東商銀）：不同意
    聲請人免責；聲請人前因有消債條例第134條第4款之事由，
    而經裁定不免責確定，故應審酌各普通債權人受償額是否均
    已達消債條例第142條所定受償額。另聲請人於95年10月至9
    7年11月間並無新增消費，是無消費明細可供參考。
　永豐商業銀行股份有限公司：查無95年10月至97年11月間之
    消費明細，另聲請人是否免責，請法院依法裁定。
　良京實業股份有限公司（下稱良京公司）：聲請人於聲請清
    算前2年間並未進行任何消費；不同意聲請人免責，請法院
    依職權調查聲請人有無符合消債條例第134條各款不免責之
    事由。
六、經查：
　㈠本件聲請人於97年12月9日向本院聲請更生，經本院裁定於98
    年2月24日下午4時起開始更生程序，然因更生方案未獲債權
    人會議可決，亦不符法院逕以裁定認可之要件，且聲請人財
    產不敷清償清算程序費用，嗣經本院以99年度消債清字第62
    號民事裁定諭知聲請人於99年8月18日下午5時起開始清算程
    序，並同時終止清算程序；其後，本院以聲請人有97年消債
    條例第134條第4款所定不免責事由，經本院於99年11月16日
    以99年度消債聲字第35號民事裁定諭知不免責確定等情，業
    據本院依職權調取本院97年度消債更字第1483號、98年度執
    消債更字第173號、99年度消債清字第62號、99年度消債聲
    字第35號卷宗核閱屬實。
　㈡觀諸107年消債條例第156條第3項之立法理由，乃立法者認為
    107年消債條例修正施行前，已經法院依消債條例第134條第
    2款、第4款或第8款規定裁定不免責之債務人，雖無再重複
    進行原已終止或終結清算程序之實益，惟為使其仍得重建經
    濟生活，及避免法律關係久懸不決，無論該裁定是否確定，
    明定其得於107年消債條例修正施行之日起2年內，依107年
    消債條例之規定聲請免責，爰增訂該項規定。是以，債務人
    在107年消債條例施行前，經法院依97年消債條例第134條第
    2款、第4款、第8款所定事由，或依101年消債條例第134條
    第2款、第4款、第8款所定事由裁定不免責確定者，自得於1
    07年消債條例施行之日即107年12月28日起2年內，再向法院
    為免責之聲請，並由法院依107年消債條例之規定審理。債
    權人國泰世華銀行雖以前詞抗辯，惟自107年消債條例第156
    條第3項規定之文義觀之，該項僅規定「107年11月30日修正
    之條文施行前，消費者依第134條第4款規定受不免責裁定者
    ，得於修正條文施行之日起2年內，為免責之聲請」等語，
    而未規定未於101年消債條例第156條第2項所定2年法定期間
    聲請免責之債務人，不得再於107年年消債條例施行日起2年
    內為免責之聲請；復參諸消債條例之立法目的及歷次修正之
    意旨，均在使消費者能夠獲得重建經濟生活之機會，是於消
    費者依107年消債條例第156條第3項規定，為免責之聲請時
    ，自不應再增加法律所無之限制。國泰世華銀行上開所述，
    洵非可採。準此，本件聲請人係於107年消債條例施行之日
    起2年內即109年11月19日聲請免責（見本院109年度消債再
    聲免字第7號卷宗（下稱院卷）第6頁民事免責再聲請狀所示
    之本院收狀戳章），當屬合法，本院自應審酌債務人是否已
    不符合107年消債條例第134條第4款所定不免責事由而為應
    否裁定免除債務人債務之決定。
　㈢又「法院裁定開始更生程序後，債務人免責前，法院裁定開
    始清算程序，其已進行之更生程序，適於清算程序者，作為
    清算程序之一部；其更生聲請視為清算聲請」，消債條例第
    78條第1項定有明文。準此，本件聲請人前經本院裁定開始
    更生後，復經本院裁定開始清算程序，自應以其更生聲請視
    為清算聲請，故有關消債條例第134條第4款所定「聲請清算
    前2年內」之期間，亦應以債務人於97年12月9日聲請更生視
    為聲請清算前2年內計之。
　㈣本院99年度消債聲字第35號民事裁定所認定債務人有浪費、
    投機之行為，致負擔過重之債務，而生開始清算原因之情形
    ，均係於93年5月10日以前發生，業經本院依職權調取上開
    卷宗核閱屬實。此外，債權人復未舉證證據證明聲請人於聲
    請清算前2年內即自95年10月至97年11月間，有因消費奢侈
    商品或服務、賭博或其他投機行為，所負債務之總額逾聲請
    聲請時無擔保及無優先權債務之半數，而生開始清算原因之
    情形，自應認聲請人已不符合107年消債條例第134條第4款
    所定法院應為不免責裁定之情形。至債權人中信銀行、玉山
    銀行、金陽信資產公司、遠東商銀、良京公司固請求本院審
    酌聲請人是否已達消債條例第142條所定受償額，或詳查其
    有無消債條例第133條、107年消債條例第134條第4款以外各
    款之不免責事由，惟揆之前揭說明，本院於聲請人依107年
    消債條例第156條第3項規定，為免責之聲請時，僅能審酌聲
    請人是否已不符合法院原先認定，嗣經修正之不免責事由，
    即是否已不符合107年消債條例第134條第4款規定，債權人
    中信銀行、玉山銀行、金陽信資產公司、遠東商銀、良京公
    司請求本院審酌或查明前揭事項而為裁定，容有誤會。
七、綜上所述，本件聲請人前經本院為終止清算程序之裁定確定
    後，雖曾依97年消債條例第134條第4款規定，受不免責裁定
    ，惟因已不符合107年消債條例第134條第4款所定法院應為
    不免責裁定之情形，是聲請人於107年消債條例施行之日起2
    年內，復依於107年清債條例第156條第3項規定為免責之聲
    請，核無不合，本院自應以裁定免責，爰裁定如主文所示。
中　　華　　民　　國　　110 　年　　4 　　月　　22　　日
                  　消債法庭  法  官  陳谷鴻
以上正本證明與原本無異。   
如不服本裁定，應於裁定送達後10日內，以書狀向本院提出抗告
，並繳納抗告費新臺幣1,000元。　　
中　　華　　民　　國　　110 　年　　4 　　月　　22　　日
                              書記官  曾盈靜